臺灣高等法院民事判決
109年度上易字第823號
上  訴  人  張恩誠  

訴訟代理人  許佩玲  
被上 訴 人  張德興  

上列當事人間請求回復原狀等事件，上訴人對於中華民國109年4
月24日臺灣臺北地方法院108年度重訴字第285號第一審判決提起
上訴，並為訴之追加，本院於109年11月10日言詞辯論終結，判
決如下： 
    主  文
原判決關於駁回上訴人後開第二項、第三項之訴部分，及訴訟費
用之裁判除確定部分外均廢棄。
被上訴人應給付上訴人新臺幣肆拾陸萬捌仟陸佰壹拾捌元，及自
民國一○九年十一月十一日起至清償日止，按年息百分之五計算
之利息。
被上訴人應自民國一○七年十二月十四日起至日謄油墨工廠股份
有限公司返還門牌號碼臺北市○○區○○街○○○巷○○○號房屋之日止，
按月給付上訴人新臺幣捌仟叁佰捌拾柒元。
其餘上訴及追加之訴均駁回。
第一審（除確定部分外）、第二審（含追加之訴）訴訟費用，由
被上訴人負擔五分之二，餘由上訴人負擔。
    事實及理由
壹、程序方面：
    按第二審訴之變更或追加，非經他造同意，不得為之。但請
    求之基礎事實同一者，不在此限，民事訴訟法第446條第1項
    、第255條第1項第2款定有明文。本件上訴人在原審依民法
    第179條規定，請求被上訴人給付新臺幣（下同）72萬
　　4748元本息，及至返還如附表1編號2所示房屋（下稱系爭房
    屋）之日止，按月給付1萬3130元，嗣於本院追加民法第184
    條第1項前段、公司法第23條第2項規定為請求權基礎，其訴
    雖有追加，惟追加之訴與原訴所涉及占有系爭房屋之基礎事
    實同一，核與前揭規定相符，應予准許。
貳、實體方面：
一、上訴人主張：如附表1編號1所示之土地（下稱系爭土地），
    及其上如附表1編號2所示之系爭房屋並其附屬如原判決附圖
    所示斜線部分（下合稱系爭房地），為兩造所共有，權利範
    圍各為2分之1。系爭房屋前為日謄油墨工廠股份有限公司（
    下稱日謄公司）承租，被上訴人為日謄公司董事長，竟於租
    賃期間破壞系爭房屋如原判決附圖C所示寬度0.4公尺、高度
    1.95公尺、長度0.88公尺之牆面，將系爭房屋打通至相鄰之
    日謄公司所有門牌號碼：臺北市○○區○○街000巷0號房屋（下
    稱6號房屋），被上訴人應將上開牆面修復回復原狀。又日
    謄公司於民國103年搬離系爭房屋後，被上訴人即無權占有
    系爭房屋迄今，被上訴人應交還系爭房屋並給付相當於租金
    之不當得利，如法院認系爭房屋係由日謄公司占有，被上訴
    人為日謄公司董事長卻違法讓日謄公司占有，亦應負損害賠
    償責任。爰依民法第824條第2項、第184條第1項前段、第76
    7條第1項、第821條、第179條，公司法第23條第2項規定，
    求為命：⑴兩造共有之系爭房地應予變價分割，所得價金由
    兩造各取得2分之1。⑵被上訴人應將系爭房屋如原判決附圖C
    部分開口所示寬度0.4公尺、高度1.95公尺、長度0.88公尺
    之牆面修復回復原狀，將房屋交還上訴人及其他共有人。⑶
    被上訴人應給付上訴人72萬4748元，及自調解聲請狀繕本送
    達翌日起至清償日止，按年息5％計算之利息。⑷被上訴人應
    自調解聲請狀繕本送達翌日起至依第2項聲明返還系爭房屋
    之日止，按月給付上訴人1萬3130元之判決。 
二、被上訴人則以：系爭房地係張文榮（被上訴人父親、上訴人
    祖父）出資購買予張德隆（上訴人父親）及被上訴人，張德
    隆與被上訴人為兄弟。張文榮購買系爭房地後，又以日謄公
    司名義購入6號房屋，並打通上開2房屋供日謄公司使用。如
    原判決附圖C之牆面既係張文榮所打通，自不應要求被上訴
    人修補，當時張文榮係日謄公司董事長，被上訴人擔任總經
    理，張德隆係工廠廠長，張德隆常至臺北開會、看帳，打通
    時有經過張德隆同意。系爭房屋係由日謄公司占有，被上訴
    人並未占有，上訴人應向日謄公司請求租金等語，資為抗辯
    。
三、本件經原審判決：兩造共有之系爭房地應予變價分割，所得
    價金按兩造各2分之1比例分配，並駁回上訴人其餘之訴（原
    判決准許系爭房地變價分割部分，未據被上訴人聲明不服，
    已告確定，以下茲不贅述）。上訴人不服提起上訴，並上訴
    聲明：⑴原判決關於駁回上訴人後開第2、3、4項部分之訴廢
    棄。⑵被上訴人應將系爭房屋如原判決附圖C部分開口所示寬
    度0.4公尺、高度1.95公尺、長度0.88公尺之牆面修復回復
    原狀，將房屋交還上訴人及其他共有人。⑶被上訴人應給付
    上訴人72萬4748元，及自調解聲請狀繕本送達翌日起至清償
    日止，按年息5％計算之利息。⑷被上訴人應自調解聲請狀繕
    本送達翌日起至依第2項聲明返還系爭房屋之日止，按月給
    付上訴人1萬3130元。被上訴人則答辯聲明：上訴及追加之
    訴均駁回。
四、兩造不爭執之事實：
  ㈠系爭房屋為兩造共有，權利範圍各為2分之1。系爭土地兩造
    均為共有人，權利範圍各為8分之1，並有建物登記謄本、土
    地登記謄本可證（見本院卷第137、141、143頁）。
  ㈡6號房屋為日謄公司所有，並有建物登記謄本可證（見本院卷
    第139頁）。
五、得心證之理由：
  ㈠上訴人請求被上訴人將原判決附圖C部分牆面修復回復原狀，
    有無理由？
  ⒈按當事人主張有利於己之事實者，就其事實有舉證之責任，
    民事訴訟法第277條本文定有明文。又民事訴訟如係由原告
    主張權利者，應先由原告負舉證之責，若原告先不能舉證，
    以證實自己主張之事實為真實，則被告就其抗辯事實即令不
    能舉證，或其所舉證據尚有疵累，亦應駁回原告之請求（最
    高法院17年度上字第917號裁判意旨採相同見解）。
  ⒉上訴人主張：被上訴人為日謄公司董事長，於租賃期間破壞
    系爭房屋如原判決附圖C所示寬度0.4公尺、高度1.95公尺、
    長度0.88公尺之牆面，將系爭房屋打通至相鄰之6號房屋等
    語，為被上訴人所否認，則上訴人就此一有利於己之事實，
    應負舉證之責任。惟上訴人對此並未提出證據以實其說，且
    經原審詢問打通時被上訴人是否為日謄公司董事長，上訴人
    陳稱實際上何時打通也不清楚，只知道被上訴人是現在日謄
    公司董事長等語（見原審卷第371頁），則系爭房屋如原判
    決附圖C部分牆面打通時，被上訴人是否為日謄公司董事長
    ，實值存疑。另徵諸被上訴人、張德隆於70年間登記為系爭
    房屋所有權人，日謄公司於76年間登記為6號房屋所有權人
    ，有建物登記謄本可稽（見本院卷第137、139頁），而張德
    隆於101年間過世前一直擔任日謄公司廠長，日謄公司於
　　103年1月23日前公司地址係登記在系爭房屋，為兩造所不爭
    執（見原審卷第371頁，本院卷第118頁），則被上訴人辯稱
    ：張文榮購買系爭房地後，以日謄公司名義購入6號房屋，
    並將系爭房屋、6號房屋打通供日謄公司使用，打通時有經
    過張德隆同意等語，並不違常情。準此，本件並無證據可認
    原判決附圖C部分牆面打通時，被上訴人係日謄公司董事長
    ，且打通時未經張德隆同意，則上訴人依民法第184條第1項
    前段、第767條第1項中段、公司法第23條第2項規定，請求
    被上訴人將原判決附圖C部分牆面修復回復原狀，自非有據
    。
  ㈡上訴人請求被上訴人交還系爭房屋並給付相當於租金之不當
    得利，有無理由？
　⒈上訴人主張：日謄公司於103年搬離系爭房屋後，被上訴人即
    無權占有系爭房屋迄今等語，為被上訴人否認，並辯稱：系
    爭房屋一直由日謄公司占有使用，被上訴人並未占有等語，
    依舉證責任分配原則，應由上訴人就被上訴人占有系爭房屋
    之事實，負舉證責任。
　⒉經原審至現場勘驗，系爭房屋屋外掛有日謄公司招牌，鐵捲
    門上貼有「上班期間請勿停車」之告示，進入系爭房屋後為
    辦公室之裝潢及使用現況，各該門上貼有「A倉」、「B倉」
    、「總經理室」、「會議室」等字樣，而在系爭房屋辦公桌
    之三位人士均表示為日謄公司員工，此有勘驗筆錄、現場照
    片可稽（見原審卷第165至247頁），是被上訴人辯稱：系爭
    房屋一直由日謄公司占有使用等語，實非無憑，堪予採信。
　⒊至上訴人雖舉被上訴人102年12月24日台北建北郵局1414號存
    證信函、上訴人102年12月30日桃園成功路郵局3310號存證
    信函為證（見原審卷第83至91頁），主張被上訴人曾於
　　102年12月間代表日謄公司欲繼續承租系爭房屋，並稱若上
    訴人不同意出租，則103年起日謄公司即搬離系爭房屋，嗣
    上訴人表示不出租並退還租金支票等語。然查即便被上訴人
    曾以存證信函表示若上訴人不同意出租，103年起日謄公司
    將搬離系爭房屋，只是在信函上作此表意，尚難憑此即謂日
    謄公司於103年起確已搬離系爭房屋。上訴人又舉日謄公司
    登記資料、股份有限公司變更登記表、董事會議事錄為證（
    見原審卷第386頁，本院卷第73至83頁），主張日謄公司於1
    03年1月20日召開董事會決議公司搬遷至6號房屋，並於
　　103年1月23日將公司地址變更登記至6號房屋，但公司登記
    地址與實際營業處所本不必然一致，尚難以日謄公司於103
    年1月23日將公司地址變更登記至6號房屋，即認定日謄公司
    於103年起已搬離系爭房屋。上訴人復舉財政部北區國稅局
    桃園分局（下稱桃園分局）102年8月5日北區國稅桃園綜字
    第1021171314號函為證（見本院卷第71頁），主張日謄公司
    曾向桃園分局表示向被上訴人及張德隆承租系爭房屋，因張
    德隆於101年9月過世，於101年9月終止合約等語，惟只是作
    為開立扣繳憑單及扣抵租金收入之說明，縱日謄公司向桃園
    分局曾為前開表示，亦難以此逕謂在此之後已搬離系爭房屋
    。
　⒋綜上，系爭房屋現為日謄公司占有使用，業據原審至現場勘
    驗明確，依上訴人所舉證據，尚難認定日謄公司已搬離系爭
    房屋，系爭房屋現為被上訴人占有之情。系爭房屋既非被上
    訴人占有，上訴人依民法第767條第1項、第821條規定，請
    求被上訴人交還系爭房屋並給付相當於租金之不當得利，亦
    屬無據。
　㈢上訴人請求被上訴人賠償日謄公司占有系爭房屋所受損害，
    有無理由？金額若干？
　⒈按因故意或過失，不法侵害他人之權利者，負損害賠償責任
    ；公司負責人對於公司業務之執行，如有違反法令致他人受
    有損害時，對他人應與公司負連帶賠償之責，民法第184條
    第1項前段、公司法第23條第2項分別定有明文。又無權占有
    他人房屋，侵害房屋所有權人使用、收益所有物之權能，係
    不法侵害他人之所有權。公司無權占有他人房屋，致房屋所
    有權人受有損害，則公司實際負責執行業務或參與該業務執
    行決定之董事，應依公司法第23條第2項規定，與公司同負
    連帶賠償責任（最高法院77年度台上字第536號判決意旨採
    相同見解）。而無權占有他人房屋，可能獲得相當於租金之
    利益，為社會之通常觀念。本件日謄公司未得上訴人同意占
    有使用系爭房屋，為無權占有，而被上訴人為日謄公司董事
    長，係日謄公司負責人，日謄公司無權占有系爭房屋而執行
    業務，自係違反法令，並致系爭房屋所有權人即上訴人（權
    利範圍2分之1）受有損害，則上訴人依上規定，請求被上訴
    人賠償103年1月1日至107年12月5日間，相當於租金之損害
    ，及自調解聲請狀繕本送達翌日起至日謄公司返還系爭房屋
    之日止，按月給付相當於租金之損害，洵屬有據。
  ⒉再按城市地方房屋之租金，以不超過土地及其建築物申報總
    價年息百分之10為限，土地法第97條第1項規定甚明。而依
    土地法施行法第25條規定，所謂土地之價額，係指法定地價
    ，所謂建築物之價額，則依該管直轄市或縣（市）地政機關
    估定之價額。又所謂法定地價，依土地法第148條規定，係
    指土地所有權人依土地法所申報之地價，而在平均地權條例
    施行區域，係指土地所有權人於地政機關舉辦規定地價或重
    新規定地價時之公告期間內申報之地價，未於該期間內申報
    者，以公告地價百分之80為其申報地價，平均地權條例第16
    條規定甚明。查系爭房屋位處臺北市中山區，鄰近長春國小
    、大同高中、四平公園、四平商圈及捷運松江南京站，交通
    便捷，生活機能便利，此有原審勘驗筆錄及Google地圖網頁
    可憑（見原審卷第265、277頁），本院審酌上情，認上訴人
    主張相當於租金之損害，應以系爭房地申報總價年息8％計算
    為適當。另系爭土地申報地價103、104年度每平方公尺為5
    萬6480元，105、106年度每平方公尺為7萬7520元，107年度
    每平方公尺為7萬3760元，有土地公告現值及公告地價表可
    考（見本院卷第181、182頁），系爭房屋為4層樓建物之第1
    層，登記面積為116.66平方公尺，有建物登記謄本可按（見
    本院卷第137頁），上訴人就系爭房屋權利範圍2分之1之課
    稅現值103年度為20萬3000元，104年度為19萬7900元，105
    年度為19萬2700元，106年度為18萬7600元，107年度為18萬
    2400元，有房屋課稅明細表可佐（見本院卷第193至201頁）
    ，則日謄公司103年1月1日至107年12月5日間無權占有系爭
    房屋，被上訴人應給付相當於租金之損害為46萬
　　8618元（計算式詳如附表2），及自調解聲請狀繕本送達翌
    日即107年12月14日起至日謄公司返還系爭房屋之日止，應
    按月給付相當於租金之損害8387元【｛7萬3760元×（116.66÷
    4）×1/2＋18萬2400元｝×0.08÷12≒8387元，元以下四捨五入，
    下同】，堪予認定。
六、綜上所述，上訴人依民法第184條第1項前段、公司法第23條
    第2項規定，請求⑴被上訴人應給付上訴人46萬8618元，及自
    109年11月11日（上訴人於109年10月23日提出民事上訴理由
    ㈢暨追加備位訴訟標的狀，追加民法第184條第1項前段、公
    司法第23條第2項規定為備位訴訟標的，惟未提出被上訴人
    收受該書狀之回證，爰以109年11月10日言詞辯論期日作為
    被上訴人收受該書狀之日期，並據以起算遲延利息）起至清
    償日止，按年息5％計算之利息。⑵被上訴人應自107年12月14
    日起至日謄公司返還系爭房屋之日止，按月給付上訴人8387
    元，為有理由，應予准許，逾此部分之請求，則屬無據，應
    予駁回。原審就上開應准許部分，為上訴人敗訴之判決，尚
    有未洽，上訴論旨指摘原判決此部分不當，求予廢棄改判，
    為有理由，爰由本院廢棄改判如主文第2項、第3項所示，此
    部分原審駁回假執行聲請雖有不當，因本件本院判決後即確
    定，無宣告假執行必要，故無廢棄再另為駁回之必要。至於
    上訴人請求不應准許部分，原審為上訴人敗訴之判決，並駁
    回其假執行之聲請，核無不合，上訴論旨指摘原判決此部分
    不當，求予廢棄改判，為無理由，應駁回其上訴。
七、本件事證已臻明確，兩造其餘攻擊防禦方法及未經援用之證
    據，經核與判決之結果不生影響，爰不逐一論述，附此敘明
    。
八、據上論結，本件上訴（含追加之訴）一部為有理由，一部為
    無理由。依民事訴訟法第450條、第449條第1項、第79條，
    判決如主文。　　
中　　華　　民　　國　　109 　年　　12　　月　　1 　　日
                  民事第十庭    
                      審判長法  官  黃嘉烈
                            法  官  邱  琦
                            法  官  張文毓
正本係照原本作成。
不得上訴。
中　　華　　民　　國　　109 　年　　12　　月　　1 　　日

                            書記官  廖月女

附表1：
⒈臺北市○○區○○段○○段000地號，權利範圍4分之1。
⒉臺北市○○區○○段○○段000○號（門牌號碼：臺北市○○區○○街000巷
  0○0號），權利範圍全部。
　
附表2：
⒈103年全年
  【5萬6480元×（116.66÷4）×1/2＋20萬3000元】×0.08≒8萬
　2130元。
⒉104年全年
  【5萬6480元×（116.66÷4）×1/2＋19萬7900元】×0.08≒8萬
　1722元。
⒊105年全年
  【7萬7520元×（116.66÷4）×1/2＋19萬2700元】×0.08≒10萬
　5851元。
⒋106年全年
  【7萬7520元×（116.66÷4）×1/2＋18萬7600元】×0.08≒10萬
　5443元。
⒌107年1月1日至107年12月5日
　【7萬3760元×（116.66÷4）×1/2＋18萬2400元】×0.08×339/
　365≒9萬3472元。　
⒍以上共計46萬8618元。